---
author: "Bartolelli - Colombo - Cuesta"
date: "2023-12-05"
output: 
    theme: journal
---

```{r setup, include=FALSE}
knitr::opts_chunk$set(echo = TRUE, warning = FALSE, message = FALSE, 
                      comment = NA, fig.align = "center", out.width = "75%")
```

<div style="text-align: justify">

# Comparación de dos promedios poblacionales

Análisis comparativo en el que se presenta un **factor con dos niveles**. Cada nivel se refiere a una población diferente. El objetivo es comparar esas poblaciones en función de una **variable (respuesta) continua y gaussiana**.

Los datos corresponden a una muestra de deportistas federados, de 18 a 22 años, que entrenan y compiten en distintos clubes de la ciudad de Rosario. Se desea conocer si en promedio los hombres tienden a realizar el "Test de Coordinación de 4 tramos de 10 metros cada uno" en menos tiempo (segundos) que las mujeres.

```{r}
# Librerías
library(readxl)
library(cowplot)
library(tidyverse)
```

```{r, echo = FALSE}
library(patchwork)
```

```{r, echo = FALSE}
base <- read_excel("C:/Users/Usuario/Desktop/Facultad Flor/Anova/base_deportistas.xlsx")
```

```{r dep}
head(base)
```

En primer lugar, se debe evaluar el cumplimiento de normalidad en ambas poblaciones/muestra/grupos. Se puede comprobar gráficamente a partir de histogramas y también a través de la prueba de Shapiro-Wilks, en el cual se prueba $H_0) Y \sim \mathcal{N}(\mu,\sigma^2)$ versus $H_1) Y \nsim \mathcal{N}(\mu,\sigma^2)$. La variable respuesta *Y* representa el tiempo (en segundos) que tarda un deportista en realizar el test de coordinación.

```{r, echo = FALSE}
g1 <- base %>% ggplot(aes(coord)) + 
  geom_histogram(data = subset(base,sexo=="Femenino"),fill="#4271AE", colour= "black")+
  labs(x="Tiempo (en segundos)") +
  ggtitle("Mujeres") +
  xlim(c(10,20)) + 
  ylim(c(0,20))

g2 <- base %>% ggplot(aes(coord)) + 
  geom_histogram(data = subset(base,sexo=="Masculino"),fill="#4271AE", colour= "black")+
  ylim(c(0,20)) +  
  xlim(c(10,20)) +
  labs(x="Tiempo (en segundos)") +
  ggtitle("Hombres")

```

```{r histogramas, echo=FALSE}
plot_grid(g1,g2) +
  plot_annotation(title = 'Histograma del tiempo en realizar el Test de Coordinación por los deportistas')
```

```{r}
shapiro.test(base$coord[base$sexo=='Femenino'])
shapiro.test(base$coord[base$sexo=='Masculino'])
```

En este caso, se concluye que en base a la evidencia muestral y con un nivel de significación del $5\%$ ambas poblaciones se distribuyen de manera normal.

Luego, se estudian medidas descriptivas y gráfico de boxplots para ambos grupos.

```{r}
# Estadísticas descriptivas
base %>% 
  group_by(sexo) %>% 
  summarise(
    n = n(),
    media = mean(coord),
    desvio = sd(coord)
  )

# Boxplots
ggplot(base, aes(x = sexo, y = coord)) +
  stat_boxplot(geom = "errorbar", # Bigotes
               width = 0.2) +
  geom_boxplot(fill = "#4271AE", colour = "#1F3552", 
               alpha = 0.9) +
  ggtitle("Boxplots de los tiempos en realizar el test de coordinación según sexo") +
  labs(y="Tiempo (en segundos)")

```

Se puede observar que los tiempos en realizar el test de coordinación en mujeres son levemente mayores que los tiempos obtenidos por los varones. A continuación, se evaluará si esta diferencia es significativa.

Antes de llevar a cabo la prueba de igualdad de medias, se debe chequear si las variancias entre grupos son iguales: $H_0) \sigma_F^2=\sigma_M^2$ versus $H_1) \sigma_F^2 \neq \sigma_M^2$.

```{r}
# Test de igualdad de variancias
var.test(coord ~ sexo, base, alternative = "two.sided")
```

Se cumple la igualdad de variancias, por lo que se postula la prueba de igualdad de medias: $H_0) \mu_F=\mu_M$ versus $H_1) \mu_F > \mu_M$.

-   1º enfoque: Prueba "t de student"

```{r}
# Test de medias
t.test(coord ~ sexo, base, alternative = "greater", var.equal = T)
```

-   2º enfoque: ANOVA

Se postula el siguiente modelo de efectos fijos: $y_{ij} = \mu + \tau_i + e_{ij}, \ i=\overline{1,2} \ \land \ j=\overline{1,n_i}$, donde:

    -   $y_{ij} =$ resultado del test de coordinación del deportista $j$ del grupo $i$.

    -   $\mu =$ valor de referencia del test de coordinación.

    -   $\tau_i =$ efecto grupo $i$.

    -   $e_{ij} =$ error aleatorio del deportista $j$ del grupo $i$.

Además, $e_{ij} \sim \mathcal{N}(0,\sigma^2)$ *e independientes.*

A continuación, se muestra la tabla ANOVA:

```{r}
# Tabla ANOVA
anova <- aov(coord~sexo, base)
summary(anova)
```

Para ambos enfoques, se obtiene que en base a la evidencia muestral y con un nivel de significación del $5\%$, se rechaza la hipótesis nula, es decir, en promedio a las mujeres les lleva más tiempo realizar el test de coordinación que a los hombres.

# ANOVA para un criterio de clasificación

Análisis comparativo en el que se presenta un **factor de clasificación con dos o más niveles**. Cada nivel se refiere a una población diferente. El objetivo es comparar dichas poblaciones en función de una **variable (respuesta) continua y gaussiana** a través de un **Análisis de la Variancia** (ANOVA).

Los datos brindados corresponden a una muestra de deportistas federados, de 18 a 22 años, que entrenan y compiten en deportes y clubes diferentes de la ciudad de Rosario. Se desea conocer si existen diferencias significativas en el resultado medio del "test de Coordinación en 4 tramos de 10 metros cada tramo" entre los grupos de deportistas. Los cuatro grupos comparados están conformados de la siguiente manera:

-   Grupo 1: deportistas jugadores de basquetball del Club Atlético Libertad
-   Grupo 2: deportistas jugadores de volleyball del Club Atlético Libertad
-   Grupo 3: deportistas jugadores de basquetball del Club Atlético Provincial
-   Grupo 4: deportistas jugadores de volleyball del Club Atlético Provincial

```{r}
# Librerías
library(readxl)
library(cowplot)
library(tidyverse)
```

```{r, echo = FALSE}
base_grupos <- read_excel("C:/Users/Usuario/Desktop/Facultad Flor/Anova/base_deportistas.xlsx", 
    sheet = "grupos")

```

```{r}
head(base_grupos)
```

```{r}
table(base_grupos$grupos)
```

Se evalua el cumplimiento de normalidad en los grupos en estudio. Se puede comprobar a través de la prueba de Shapiro-Wilks, en el cual se prueba $H_0) Y \sim \mathcal{N}(\mu,\sigma^2)$ versus $H_1) Y \nsim \mathcal{N}(\mu,\sigma^2)$. La variable respuesta *Y* representa el tiempo (en segundos) que tarda un deportista en realizar el test de coordinación.

```{r}
shapiro.test(base_grupos$coord[base_grupos$grupos=='CALibertad-basquetball']) 
shapiro.test(base_grupos$coord[base_grupos$grupos=='CALibertad-volleyball'])
shapiro.test(base_grupos$coord[base_grupos$grupos=='CAProvincial-basquetball'])
shapiro.test(base_grupos$coord[base_grupos$grupos=='CAProvincial-volleyball'])
```

En este caso, se concluye que en base a la evidencia muestral y con un nivel de significación del $5\%$ las poblaciones se distribuyen de manera normal.

Luego, se estudian medidas descriptivas y gráfico de boxplots para los cuatro grupos de deportistas.

```{r}
# Estadísticas descriptivas
base_grupos %>% 
  group_by(grupos) %>% 
  summarise(
    n = n(),
    media = mean(coord),
    desvio = sd(coord)
  )

# Boxplots
ggplot(base_grupos, aes(x = grupos, y = coord)) +
  stat_boxplot(geom = "errorbar", 
               width = 0.2) +
  geom_boxplot(fill = "#4271AE", colour = "#1F3552", 
               alpha = 0.9) +
  ggtitle("Boxplots de los tiempos en realizar el test de coordinación según grupo de deportistas") +
  labs(y="Tiempo (en segundos)", x="Grupos")

```

Se puede observar que los tiempos en realizar el test de coordinación difieren dependiendo del grupo de deportistas. A continuación, se evaluará si esta diferencia es significativa.

Se plantea el siguiente modelo de efectos fijos: $y_{ij} = \mu + \tau_i + e_{ij}, \ i=\overline{1,a} \ \land \ j=\overline{1,n_i}$, donde:

-   $y_{ij} =$ resultado del test de coordinación del deportista $j$ del grupo $i$.

-   $\mu =$ valor de referencia del test de coordinación.

-   $\tau_i =$ efecto grupo $i$.

-   $e_{ij} =$ error aleatorio del deportista $j$ del grupo $i$.

Además, $e_{ij} \sim \mathcal{N}(0,\sigma^2)$ *e independientes.*

A continuación, se muestra la tabla ANOVA:

```{r}
# Tabla ANOVA
anova <- aov(coord~grupos, base_grupos)
summary(anova)
```

El test de hipótesis para responder al objetivo resulta: $H_0) \tau_a = \tau_b =\tau_c =\tau_d$ versus $H_1) Al \ menos \ un \ \tau_i \neq del \ resto, i=\overline{1,a}$.

En base a la evidencia muestral y con un nivel de significación del $5\%$, se rechaza la hipótesis nula, es decir, existen diferencias signficativas en los tiempos que les lleva realizar el test de coordinación en al menos uno de los grupos de deportistas.

## Comparaciones múltiples

El problema sobre la comparación de varios grupos que se resuelve a través del ANOVA es interesante y útil, pero no siempre suficiente. En caso de rechazar la hipótesis nula, se concluirá que no todos los tratamientos tienen los mismos promedios poblacionales pero, seguramente, el investigador querrá saber cuál o cuáles son los promedios diferentes o cuáles son iguales entre sí.

Para conocer entre cuales grupos se presentan las diferencias se utilizará el procedimiento de **Comparaciones múltiples**, el cual tiene como objetivo dar respuesta a las siguientes hipótesis (una vez que se rechazó la igualdad de medias de tratamientos con la prueba F del ANOVA): $H_0) \mu_i = \mu_{i'}$ versus $H_1) \mu_i \neq \mu_{i'}, \ i \neq i' \ \land i,i'=\overline{1,a}$.

Se compararán los grupos de deportistas estudiados en la sección 2 de ANOVA para un criterio de clasificación.

```{r}
# Librería
library(agricolae)
```

Se ajusta el modelo para los datos tal como se planteó en la sección 2 ($y_{ij} = \mu + \tau_i + e_{ij}, \ i=\overline{1,a} \ \land \ j=\overline{1,n_i}$).

```{r}
modelo <- lm(coord~grupos, base_grupos)
summary(modelo)
```

Se presentan algunos métodos para dar respuesta a nuestra prueba de hipótesis.

```{r}
# Método de la diferencia mínima significativa (LSD: Least Significant Difference)
LSD <- LSD.test(modelo, "grupos", p.adj = "none")
LSD
```

```{r}
# Método (prueba) de Duncan
duncan <- duncan.test(modelo, "grupos")
duncan 
```

```{r}
# Método de Student-Newman-Keuls
snk <- SNK.test(modelo, "grupos")
snk
```

```{r}
# Método Tukey o de la “Diferencia Honestamente Significativa (HSD)”
hsd <- HSD.test(modelo, "grupos")
hsd
```

Para cualquiera de los métodos presentados, se concluye que con un nivel de significación del 5%, los tiempos medios en realizar el test de coordinación difieren para los deportistas de distintos deportes (basquetball-volleyball), y no difieren entre diferentes clubes (CAL-CAP).

## Comprobación de supuestos

La validez de las inferencias extraídas a partir del modelo y su correspondiente ANOVA, las pruebas de hipótesis y los intervalos de confianza, se basan en el cumplimiento de los supuestos postulados. Si el modelo es de efectos fijos, se postula el supuesto de independencia, normalidad e igualdad de variancias para los errores aleatorios.

Como los errores del modelo son desconocidos, la verificación de los mismos se realiza sobre una estimación de esos errores, los que habitualmente denominamos residuos. Se utilizarán los **residuos ordinarios** ($\hat e_{ij} = y_{ij}-\bar y_{i.}$) y los **residuos estandarizados** ($w_{ij} = \frac{\hat e_{ij}}{\sqrt{CME}}$).

```{r}
# Residuos ordinarios y estandarizados
base_grupos$res <- residuals(modelo)
base_grupos$res_est <- rstandard(modelo)
```

-   **Normalidad**

La normalidad de los residuos se puede probar a través de técnicas gráficas (qq-plot, histogramas) y también a partir de pruebas de hipótesis (Shapiro-Wilks, Lilliefors).

```{r}
# qq-plot de cuantiles empíricos versus cuantiles teóricos
ggplot(base_grupos,aes(sample=res)) +
  stat_qq() + 
  stat_qq_line() +
  theme_bw()

# Test de Shapiro-Wilks (H0) Los errores se distribuyen normales)
shapiro.test(base_grupos$res)

# Test de Lilliefors (H0) Los errores se distribuyen normales)
library(nortest) 
lillie.test(base_grupos$res)

```

-   **Homocedasticidad (variancia constante)**

La homocedasticidad de los residuos se puede probar a través de técnicas gráficas (residuos versus valores predichos) y también a partir de pruebas de hipótesis (Levene, Bartlett).

```{r}
# Gráfico de w_ij vs. predichos
ggplot(base_grupos, aes(x=grupos, y=res_est)) +
  geom_point() +
  theme_bw()

# Test de Levene (H0) Todas las vcias son iguales vs. H1) Al menos una distina del resto)
library(car)
leveneTest(base_grupos$res_est, group = base_grupos$grupos)
```

-   **Independencia**

La independencia de los errores se estudia a partir de la lógica del problema. En la práctica, por lo general, no se puede verificar debido a que no existe un orden temporal en las observaciones, en tal caso suele ser útil graficar los residuos en función del orden (o momento) en que fue recolectado el dato.

Como este supuesto es difícilmente remediable, es necesario poner mucho esfuerzo en el momento de obtener los datos.

Para nuestro ejemplo, se cumplen los supuestos de normalidad y homocedasticidad. En el caso de que alguno de ellos no se cumpla, se debería recurrir a alguno de los siguientes métodos:

- Transformaciones: Logarítmica, Raíz Cuadrada, etcétera.
- Técnicas no paramétricas: Friedman, Kruskal-Wallis.
- Modelos Lineales Generalizados.

#  ANOVA para dos criterios de clasificación cruzados 

Análisis en el que se presentan dos **factores de clasificación (con dos o más niveles cada uno)**. El término *cruzado* indica que cada nivel de un factor puede combinarse con cada nivel del otro factor. El objetivo es conocer si estos factores influyen en el comportamiento de una **variable (respuesta) continua y gaussiana** a través de un **Análisis de la Variancia** (ANOVA).

Los datos brindados corresponden a una muestra de deportistas federados, de 18 a 22 años de la ciudad de Rosario. Se desea conocer si existen diferencias significativas en el resultado medio del "test de Coordinación en 4 tramos de 10 metros cada tramo" entre los deportistas teniendo en cuenta el deporte en el que compiten y el club en el que se entrenan. 

- Factor 1: Deporte (Volleyball-Básquetball)
- Factor 2: Club (Club Atlético Libertad-Club Atlético Provincial)

```{r}
# Librerías
library(readxl)
library(cowplot)
library(tidyverse)
```

```{r, echo = FALSE}
base_factores <- read_excel("C:/Users/Usuario/Desktop/Facultad Flor/Anova/base_deportistas.xlsx", 
    sheet = "grupos")

```

```{r}
head(base_factores)
```

Se estudian medidas descriptivas y gráficos de boxplots y perfiles para los deportistas según deporte y club.

```{r}
# Medidas descriptivas
base_factores %>% 
  group_by(deporte, club) %>% 
  summarise(
    n = n(),
    media = mean(coord),
    desvio = sd(coord)
  ) 
```
```{r}
# Boxplots
ggplot(base_factores, aes(x = deporte, y = coord)) +
  stat_boxplot(geom = "errorbar", 
               width = 0.2) +
  facet_wrap(~club) +
  geom_boxplot(fill = "#4271AE", colour = "#1F3552", 
               alpha = 0.9) +
  labs(y="Resultado del test", x="Deporte")

```
```{r}
# Gráfico de perfiles (para evaluar interacción entre factores)
base_factores %>% 
  group_by(deporte, club) %>% 
  summarise(
    media = mean(coord)
  ) %>% 
ggplot(aes(x=deporte,y=media,
           group=club,
           color=club)) +
      geom_line() +
      theme_bw() +
  labs(y="Media", x="Deporte",color="Club")

```

Se puede observar que los tiempos en realizar el test de coordinación difieren dependiendo del deporte que practican los deportistas, los jugadores de basquetball en promedio realizan el test más rapidamente que los jugadores de volleyball. Con respecto al club, no parece haber diferencias entre los deportistas de clubes distintos. 


Se plantea el siguiente modelo de efectos fijos: \

$y_{ijk} = \mu + \tau_i + \beta_j + (\tau \beta)_{ij} + e_{ijk}, \ i=\overline{1,2} \ \land \ j=\overline{1,2}\ \land \ k=\overline{1,n_i}$, donde:

-   $y_{ijk}$: resultado en el test de coordinación del $k-ésimo$ deportista que entrena en $j$ el deporte $i$.

-   $\mu$: valor de referencia del resultado del test de coordinación.

-   $\tau_i$: efecto deporte $i$.

-   $\tau_i$: efecto club $j$.

-   $(\tau \beta)_{ij}$: efecto interacción entre el deporte $i$ y el club $j$.

-   $e_{ijk}$: error aleatorio del $k-ésimo$ deportista que entrena en $j$ el deporte $i$.

Además, $e_{ijk} \sim \mathcal{N}(0,\sigma^2)$ *e independientes.*

En este modelo, a través de la interacción, se postula que el efecto de deporte en el resultado del test de coordinación de los deportistas depende del club.

A continuación, se muestra la tabla ANOVA:

```{r}
# Tabla ANOVA
anova <- aov(coord~deporte*club, base_factores)
summary(anova)

# Modelo estimado
modelo <- lm(coord~deporte*club, base_factores)
summary(modelo)
```

El test de hipótesis para responder al efecto interacción se plantea como: $H_0)$ No hay interacción versus $H_1)$ Hay interacción. 
Que no haya interacción es que el efecto deporte es el mismo para cualquier club: $\mu_{11} - \mu_{21} = \mu_{12} - \mu_{22}$, luego la hipótesis en términos de los parámetros resulta:
$H_0) \mu_{11} - \mu_{21} = \mu_{12} - \mu_{22}$

En base a la evidencia muestral y con un nivel de significación del $5\%$, no se rechaza la hipótesis nula, es decir, no hay efecto interacción entre deporte y club. El efecto del deporte sobre el cambio del resultado del test de coordinación de los deportistas no depende del club en el que entrenan.

Como la interacción del modelo no resultó significativa, se puede proceder a probar que sucede con los efectos principales, a partir de las siguientes hipótesis:

- Efecto Deporte: $H_0) \ \tau_{1} = \tau_{2}$ \quad vs. \quad $H_1) \ \tau_{1} \neq \tau_{2}$

- Efecto Club: $H_0) \ \beta_{1} = \beta_{2}$ \quad vs. \quad $H_1) \ \beta_{1} \neq \beta_{2}$

En base a la evidencia muestral y con un nivel de significación del $5\%$, se concluye que el deporte que practica el deportista influye significativamente sobre el resultado en el test de coordinación. En cambio, el club en el cual entrenan no influye significativamente sobre la respuesta.

## Comparaciones múltiples

En este caso, como el único efecto principal que resultó significativo fue 'Deporte' y este sólo tiene dos niveles no tendría sentido realizar comparaciones múltiples. A fines de mostrar como se continuaría el análisis, se presentan comparaciones múltiples pensando en que la interacción entre los factores hubiera sido significativa. Se comparan 6 medias, cruzando los niveles de ambos factores: $H_0) \ \mu_{ij} = \mu_{i'j'}$ versus $H_1) \ \mu_{ij} \neq \mu_{i'j'}, \ \forall \ i < i' \ , \ j<j'$

```{r}
library(emmeans)
cm <- emmeans(modelo, pairwise~deporte*club, adjust="tukey")
confint(cm)
```
Como era de esperarse, las comparaciones que resultan significatiavas (el intervalo de confianza de los pares comparados no cubre al cero) son las que comparan diferentes deportes.

El análisis se finaliza con la comprobación de los supuestos de normalidad, homocedasticidad e independencia.

<div/>
