---
title: ANOVA para dos criterios de clasificación cruzados sin interacción
---

Análisis en el que se presentan dos **factores de clasificación (con dos o más niveles cada uno)**. El término *cruzado* indica que cada nivel de un factor puede combinarse con cada nivel del otro factor. El objetivo es conocer si estos factores influyen en el comportamiento de una **variable (respuesta) continua y gaussiana** a través de un **Análisis de la Variancia** (ANOVA).

Los datos brindados corresponden a una muestra de deportistas federados, de 18 a 22 años de la ciudad de Rosario. Se desea conocer si existen diferencias significativas en el resultado medio del "test de Coordinación en 4 tramos de 10 metros cada tramo" entre los deportistas teniendo en cuenta el deporte en el que compiten y el club en el que se entrenan. 

- Factor 1: Deporte (Volleyball-Básquetball)
- Factor 2: Club (Club Atlético Libertad-Club Atlético Provincial)

```{r}
# Librerías
library(readxl)
library(cowplot)
library(tidyverse)
```

```{r, echo = FALSE}
#base_factores <- read_excel("C:/Users/Usuario/Desktop/Facultad Flor/Anova/base_deportistas.xlsx",  sheet = "grupos")
base_factores <- read_excel("../base_deportistas.xlsx", sheet = "grupos")

```

```{r}
head(base_factores)
```

Se estudian medidas descriptivas y gráficos de boxplots y perfiles para los deportistas según deporte y club.

```{r}
# Medidas descriptivas
base_factores %>% 
  group_by(deporte, club) %>% 
  summarise(
    n = n(),
    media = mean(coord),
    desvio = sd(coord)
  ) 
```
```{r}
# Boxplots
ggplot(base_factores, aes(x = deporte, y = coord)) +
  stat_boxplot(geom = "errorbar", 
               width = 0.2) +
  facet_wrap(~club) +
  geom_boxplot(fill = "#4271AE", colour = "#1F3552", 
               alpha = 0.9) +
  labs(y="Resultado del test", x="Deporte")

```
```{r}
# Gráfico de perfiles (para evaluar interacción entre factores)
base_factores %>% 
  group_by(deporte, club) %>% 
  summarise(
    media = mean(coord)
  ) %>% 
ggplot(aes(x=deporte,y=media,
           group=club,
           color=club)) +
      geom_line() +
      theme_bw() +
  labs(y="Media", x="Deporte",color="Club")

```

Se puede observar que los tiempos en realizar el test de coordinación difieren dependiendo del deporte que practican los deportistas, los jugadores de basquetball en promedio realizan el test más rapidamente que los jugadores de volleyball. Con respecto al club, no parece haber diferencias entre los deportistas de clubes distintos. 


Se plantea el siguiente modelo de efectos fijos: \

$y_{ijk} = \mu + \tau_i + \beta_j + (\tau \beta)_{ij} + e_{ijk}, \ i=\overline{1,2} \ \land \ j=\overline{1,2}\ \land \ k=\overline{1,n_i}$, donde:

-   $y_{ijk}$: resultado en el test de coordinación del $k-ésimo$ deportista que entrena en $j$ el deporte $i$.

-   $\mu$: valor de referencia del resultado del test de coordinación.

-   $\tau_i$: efecto deporte $i$.

-   $\tau_i$: efecto club $j$.

-   $(\tau \beta)_{ij}$: efecto interacción entre el deporte $i$ y el club $j$.

-   $e_{ijk}$: error aleatorio del $k-ésimo$ deportista que entrena en $j$ el deporte $i$.

Además, $e_{ijk} \sim \mathcal{N}(0,\sigma^2)$ *e independientes.*

En este modelo, a través de la interacción, se postula que el efecto de deporte en el resultado del test de coordinación de los deportistas depende del club.

A continuación, se muestra la tabla ANOVA:

```{r}
# Tabla ANOVA
anova <- aov(coord~deporte*club, base_factores)
summary(anova)

# Modelo estimado
modelo <- lm(coord~deporte*club, base_factores)
summary(modelo)
```

El test de hipótesis para responder al efecto interacción se plantea como: $H_0)$ No hay interacción versus $H_1)$ Hay interacción. 
Que no haya interacción es que el efecto deporte es el mismo para cualquier club: $\mu_{11} - \mu_{21} = \mu_{12} - \mu_{22}$, luego la hipótesis en términos de los parámetros resulta:
$H_0) \mu_{11} - \mu_{21} = \mu_{12} - \mu_{22}$

En base a la evidencia muestral y con un nivel de significación del $5\%$, no se rechaza la hipótesis nula, es decir, no hay efecto interacción entre deporte y club. El efecto del deporte sobre el cambio del resultado del test de coordinación de los deportistas no depende del club en el que entrenan.

Como la interacción del modelo no resultó significativa, se puede proceder a probar que sucede con los efectos principales, a partir de las siguientes hipótesis:

- Efecto Deporte: $H_0) \ \tau_{1} = \tau_{2}$ \quad vs. \quad $H_1) \ \tau_{1} \neq \tau_{2}$

- Efecto Club: $H_0) \ \beta_{1} = \beta_{2}$ \quad vs. \quad $H_1) \ \beta_{1} \neq \beta_{2}$

En base a la evidencia muestral y con un nivel de significación del $5\%$, se concluye que el deporte que practica el deportista influye significativamente sobre el resultado en el test de coordinación. En cambio, el club en el cual entrenan no influye significativamente sobre la respuesta.

## Comparaciones múltiples

En este caso, como el único efecto principal que resultó significativo fue 'Deporte' y este sólo tiene dos niveles no tendría sentido realizar comparaciones múltiples. A fines de mostrar como se continuaría el análisis, se presentan comparaciones múltiples pensando en que la interacción entre los factores hubiera sido significativa. Se comparan 6 medias, cruzando los niveles de ambos factores: $H_0) \ \mu_{ij} = \mu_{i'j'}$ versus $H_1) \ \mu_{ij} \neq \mu_{i'j'}, \ \forall \ i < i' \ , \ j<j'$

```{r}
library(emmeans)
cm <- emmeans(modelo, pairwise~deporte*club, adjust="tukey")
confint(cm)
```
Como era de esperarse, las comparaciones que resultan significatiavas (el intervalo de confianza de los pares comparados no cubre al cero) son las que comparan diferentes deportes.

El análisis se finaliza con la comprobación de los supuestos de normalidad, homocedasticidad e independencia.
